【裁判字號】    98,交抗,2722
【裁判日期】    981106
【裁判案由】    違反道路交通管理處罰條例
【裁判全文】
臺灣高等法院交通事件裁定            98年度交抗字第2722號
抗告人  即
原處分機關  交通部公路總局臺北區監理所
代  表  人  張朝陽
受 處分 人  甲○○
上列抗告人因受處分人違反道路交通管理處罰條例案件，不服臺
灣板橋地方法院，中華民國98年8月26日所為裁定（98年度交聲
字第3005號），提起抗告，本院裁定如下：
    主  文
抗告駁回。
    理  由
一、按汽車駕駛人飲用酒類或其他類似物後其吐氣所含酒精濃度
    超過每公升0.25毫克或血液中酒精濃度超過百分之0.05以上
    者，不得駕車；汽車駕駛人，駕駛汽車經測試檢定有酒精濃
    度超過規定標準者，處新臺幣（下同）15,000元以上60,000
    元以下罰鍰，並當場移置保管該汽車及吊扣其駕駛執照1 年
    ，道路交通安全規則第114條第2款、道路交通管理處罰條例
    第35條第1項第1款分別定有明文。又汽車駕駛人，有道路交
    通管理處罰條例第35條第1 項規定之情形者，應接受道路交
    通安全講習，同條例第24條第1項第2款亦有明定。
二、次按道路交通管理處罰條例第68條已於民國94年12月14日修
    正，查其修正過程與修正條文，立法委員認為原條文「汽車
    駕駛人，因違反本條例及道路交通安全規則之規定，受吊扣
    或吊銷駕駛執照處分時，受吊扣或吊銷其持有各級車類之駕
    駛執照」將違法或違規駕駛人所持有各級車類之駕駛執照一
    併吊扣或吊銷，失之過酷，對於人民工作與生活影響過鉅，
    有違比例原則，經與交通部協商後，乃將其中「受吊扣處分
    者，吊扣其持有各級車類之駕駛執照」部分之規定刪除。是
    駕駛人違反道路交通管理處罰條例第35條第1項第1款之規定
    而受吊扣駕駛執照處分時，依修正後同法第68條規定並參照
    其修正意旨，應僅得吊扣違規或違法當時駕駛車類之駕駛執
    照。又酒醉駕車行為均製造法所不容許之風險，以風險製造
    之立場觀之，並不因駕駛車輛種類之不同，而有所差別，但
    從風險實現之觀點而言，酒醉駕駛車類之不同，其對於交通
    安全衍生之實害結果也有所差異，如駕駛人駕駛低一級之車
    類違反本條例之規定時，不論其所造成之實害結果，而一律
    吊扣駕駛人所持有之各類駕照，亦有違反相同事件相同處理
    ，不同事件不同處理之平等原則（本院暨所屬法院97年法律
    座談會刑事類提案第40號討論暨審查意見同此意旨）。是參
    諸上開道路交通管理處罰條例第68條之修正過程與修正理由
    ，行為人有道路交通管理處罰條例第35條第1項第1款所規定
    之違規行為，須吊扣駕駛執照時，應僅能吊扣行為人違法或
    違規當時駕駛車輛所憑之駕駛執照，不得再吊扣行為人所持
    有與駕駛違規車輛無關之其他各級車類駕駛執照。
三、原裁定意旨略以：
  (一)原處分意旨略以：異議人即受處分人甲○○於民國98年7月2
    2日晚間9時39分許，酒後騎駕陳堉鈞所有之車號ＪＡ9─525
    號重型機車，行經台北縣樹林市○○路、八德街口時，為警
    攔停查獲，測得其呼氣酒精濃度值為每毫升0 點50毫克，有
    「汽車駕駛人酒精濃度超過規定標準」之違規，經警當場舉
    發，填具台北縣政府警察局98年7月22日北縣警交大字第CO0
    000000號舉發違反道路交通管理事件通知單，原處分機關於
    98年7月24日依道路交通管理處罰條例第35條第1項第1款規
    定，裁處罰鍰新台幣3萬元、吊扣駕駛執照12個月（因異議
    人無機車駕駛執照，而應吊扣普通小型車駕駛執照），並依
    同條例第24條第1項第2款規定，施以道路交通安全講習，異
    議人於98年8月11日聲明異議等情。
  (二)異議意旨則以：異議人確於前開時地，酒後騎駕機車為警舉
    發，異議人願接受上開罰鍰，並接受無照駕駛之罰則，然異
    議人騎駕機車，卻吊扣汽車駕照，實有不妥，嚴重影響生計
    ，為此聲明異議，聲請撤銷原處分關於吊扣汽車駕照部分等
    語。
  (三)法院之判斷：
    1.查異議人於前開時地，酒後騎駕機車，為警舉發，而異議
      人並無機車駕駛執照，僅持有普通小型車駕駛執照等情，
      為異議人所不否認，復有汽車駕駛人駕駛執照查詢資料附
      卷可稽，應堪信為真實。
    2.惟按道路交通管理處罰條例第68條於94年12月14日修正公
      布，經行政院以95年2月27日行政院院台交字第095008289
      8號令核定自95年3月1日施行，而本件異議人行為時及裁
      決時分別為98年7月22日、98年7月24日，均在該條文修正
      後，是本件違規行為之認定，自應依行為時及裁處時之道
      路交通管理處罰條例第68條規定裁處。而修正後之該條文
      規定「汽車駕駛人，因違反本條例及道路交通安全規則之
      規定，受吊銷駕駛執照處分時，吊銷其持有各級車類之駕
      駛執照」（與修正前比較係刪除「吊扣」），其修正之原
      因乃舊法將違規駕駛人所持有各級車類之駕駛執照一併吊
      扣或吊銷失之過酷，影響人民工作及生活甚鉅，故依修正
      後規定，受吊扣駕駛執照處分時，不再吊扣其持有各級車
      類之駕駛執照，僅於受吊銷駕駛執照處分時，始吊銷其持
      有各級車類之駕駛執照。
    3.查：異議人違規時係騎駕重型機車，其依法所受之處分應
      為限制騎駕機車之權利，而應吊扣機車駕駛執照，始符該
      條文之修正意旨。然因異議人並未領有機車駕駛執照，於
      此情形，自無從處以異議人吊扣機車駕駛執照之處分。原
      處分機關認應吊扣其普通小型車駕駛執照，自有未恰。
    4.綜上所述，本案異議人騎駕重型機車，雖為警舉發「酒精
      濃度超過規定標準」之違規，惟異議人既無機車駕駛執照
      ，自無從裁處吊扣機車駕駛執照之處分，原處分機關仍予
      裁罰，尚有未洽。異議人聲明異議為有理由，應將原處分
      關於吊扣異議人駕駛執照（普通小型車）12個月部分撤銷
      ，另諭知異議人此部分不罰等語。
四、抗告意旨略以：對原裁定撤銷吊扣駕駛執照12個月之原處分
    聲明不服，茲將理由分述如下：
  (一)依照交通部97年1月24口交路字第0970015997號函略以: 汽
    車駕駛執照為駕駛汽車之許可憑證，雖應我國車輛分類區○
    於道路交通安全規則第53條規定有各類車種之駕駛執照，惟
    依同規則第61條規定，民眾已具備較低車類駕駛資格後，當
    其取得高一級車類駕駛資格時，基於1人1照: 汽車駕駛執照
    或機車駕駛執照)之原則，係應換發較高一級車類之駕駛執
    照准其駕駛較低級車類之車輛。」
  (二)又按95年3月1日修正施行前之處罰條例第68條規定，汽車駕
    駛人違反交通管理規定應受吊扣或吊銷駕駛執照處分時，依
    法係應吊扣或吊銷其依前述規則第53條分類所領有之駕駛執
    照外，亦包括同規則第61條所准予駕駛較低級車輛之駕駛資
    格。惟95年3月1日施行處罰條例第68條修正條文規定後，依
    修正條文規定，如駕駛人領有汽車及機車駕駛執照者，其若
    係駕駛汽車違規應受吊扣駕照處分，當以吊扣其所領有憑以
    許可駕駛汽車行駛道路之汽車駕駛執照；若騎乘機車違規應
    受吊扣駕照處分，則吊扣其領有之機車駕駛執照。
  (三)駕駛人因酒駕時係僅領有汽車駕駛執照或機車駕駛執照之一
    ，且其行駛道路除有違反處罰條例第21條第2款、第21條之
    1第2、3、4款及第22條第4、5、6款等規定情形者，如依規
    定尚應受吊扣駕駛執照處分之情形時，既其駕駛執照使用已
    有違反上開條款之具體事實，其於違規行為時係以其領有但
    違規使用之上開駕駛執照，當為明確，自應予以吊扣所持有
    之駕駛執照等語。
五、經查：
  (一)受處分人對其於於民國98年7月22日晚間9時39分許，酒後騎
    駕車號ＪＡ9─525號重型機車，行經台北縣樹林市○○路、
    八德街口，為警攔停查獲，測得其呼氣酒精濃度值為每毫升
    0點50毫克之事實並不爭執，並有臺北縣政府警察局舉發違
    反道路交通管理事件通知單一紙在卷可稽（見原審卷第9頁
    ），自堪認定。
  (二)原處分機關就受處分人騎乘重型機車而有呼氣酒精濃度超過
    規定標準之違規行為，對受處分人處以「吊扣駕駛執照（自
    小客車）12個月」之處分，顯有違反修正後道路交通管理處
    罰條例（下稱本條例）第68條之規定等情，此部分業經原審
    裁定詳敘理由如前。
  (三)查道路交通管理處罰條例第68條之修正過程與修正條文，立
    法委員認為原條文「汽車駕駛人，因違反本條例及道路交通
    安全規則之規定，受吊扣或吊銷駕駛執照處分時，受吊扣或
    吊銷其持有各級車類之駕駛執照」將違法或違規駕駛人所持
    有各級車類之駕駛執照一併吊銷或吊扣，失之過酷，對於人
    民工作與生活影響過鉅，有違比例原則，經與交通部協商後
    ，乃將其中「受吊扣處分者，吊扣其持有各級車類之駕駛執
    照」部分之規定刪除。揆諸前揭說明，駕駛人違反本條例第
    35條第1項第1款之規定而受吊扣駕駛執照處分時，依修正後
    同法第68條規定並參照其修正意旨，應僅得吊扣違規或違法
    當時所「駕駛車類」之駕駛執照，否則將造成同一違規或違
    法行為，因受處分人所持憑之駕駛執照種類不同，即異其處
    分之結果，而有違相同事件相同處理，不同事件不同處理之
    平等原則。
  (四)又按法官依據法律獨立審判，憲法第80條定有明文。各機關
    依其職掌就有關法規為釋示之行政命令，法官於審判案件時
    ，固可予以引用，但仍應依據法律，表示確信之法律見解，
    並不受其拘束；司法行政機關所發司法行政上之命令，如涉
    及審判上之法律見解，僅供法官參考，法官於審判案件時，
    亦不受其拘束（司法院大法官釋字第216號解釋亦同此意旨
    ）。抗告人為本件裁處時，固參酌交通部97年1月24日交路
    字第0970015997號函釋作為依據；姑不論原處分機關引用函
    釋資為本案認定之結論妥當否？惟依上開大法官釋字第216
    號解釋意旨，前開函釋，僅得供本院參考，本院不受其拘束
    ，併此敘明。綜上，原審認為受處分人此部分聲明異議為有
    理由，撤銷原處分關於吊扣駕駛執照12個月之處分，經核原
    審裁定認事用法並無不合。抗告人仍執前詞指摘原裁定不當
    ，求為撤銷改判，為無理由，應予駁回。
六、據上論斷，應依道路交通管理處罰條例第89條，道路交通案
    件處理辦法第26條，刑事訴訟法第412條，裁定如主文。
中    華    民    國    98    年     11    月  6    日
                  刑事第八庭  審判長法  官  鄭文肅
                                    法  官  張傳栗
                                    法  官  劉嶽承
以上正本證明與原本無異。
不得再抗告。
                                    書記官  何仁崴
中    華    民    國    98    年    11    月    6     日


司法院資訊處製作；財團法人民間司法改革基金會備份。
